最高法院刑事判決　　　　　　　九十六年度台上字第三一九號
上　 訴　 人　台灣高等法院檢察署檢察官
上訴人即被告　甲○○
被　　　　告　乙○○
上列上訴人等因被告等偽造有價證券案件，不服台灣高等法院中
華民國九十三年三月三十一日第二審判決（九十三年度上訴字第
四四號，起訴案號：台灣板橋地方法院檢察署九十一年度偵字第
一一四九七、一一四九八號），提起上訴，本院判決如下：
    主  文
原判決撤銷，發回台灣高等法院。
    理  由
本件原判決認定上訴人即被告甲○○於民國八十三年底某日，因
遭法院通緝，適見某不詳姓名年籍之成年男子，在報紙刊登偽造
證件之廣告，遂與該男子聯絡，在約定之某地交付自己照片二張
，及其堂兄李文光之戶籍資料與該不詳姓名年籍之成年人偽造李
文光之駕駛執照與身分證，並以新台幣（下同）三萬元作為報酬
，而與該不詳姓名年籍之成年男子，共同基於犯意之聯絡，由該
男子依據李文光之戶籍資料並貼上甲○○之照片而偽造李文光之
駕駛執照與身分證。甲○○基於行使偽造特種文書之概括犯意，
持偽造之李文光駕駛執照、身分證向王虹棋（原名王喜準）表示
其為李文光，足以生損害於李文光及交通、戶政主管機關對駕駛
執照與身分證管理之正確性。甲○○基於行使偽造準私文書及意
圖為自己不法所有之概括犯意，冒用李文光、陳秋燕（陳秋燕本
人所涉偽造有價證券、詐欺罪嫌，經檢察官為不起訴處分）名義
，經由不知情之王虹棋介紹甲○○以李文光、陳秋燕之名義參加
由林幸麗擔任會首所召集之三萬元互助會（以下簡稱Ａ會，含會
首共三十九會，每月於十五日開標乙次，自八十四年十二月三十
日起至八十八年二月十五日止，在台北市○○○路三百十一號林
幸麗經營之公司開標），各參加一會，甲○○並於八十五年一月
十五日即Ａ會之會員第一會開標日，在王虹棋陪同下，親抵林幸
麗在台北市○○○路之公司，未經陳秋燕同意以陳秋燕名義，親
自當場書寫標單「陳秋燕九千六百元」，而偽造依習慣或特約，
足以表示該標單上所書姓名者，以該金額為標息，投標該互助會
之準私文書，並以之參加競標，進而行使偽造私文書，終以九千
六百元高價標得三萬元之互助會（得標之標單業經林幸麗丟棄）
，足以生損害於陳秋燕、林幸麗。林幸麗嗣後發現該互助會標金
過高，遂要求甲○○應簽發本票作為死會會款之擔保，甲○○遂
基於偽造有價證券之犯意，在不詳時間、地點，未經陳秋燕授權
，由甲○○偽刻陳秋燕印章一枚，並意圖供行使之用，冒用陳秋
燕之名義簽署面額均為三萬元如原判決附表一所示之本票二十五
紙，並盜蓋陳秋燕之印文於本票上，表明陳秋燕簽發本票，而偽
造該有價證券，之後於八十五年一月十八日，甲○○由王虹棋陪
同下親至台北縣蘆洲市○○街三十二巷五十七弄二十四號三樓林
幸麗之住處領取標會金，同時提出偽造之李文光駕駛執照之影本
與上開偽造之本票二十五紙交付林幸麗，而行使該偽造之有價證
券，致林幸麗陷於錯誤，交付「陳秋燕」之標會金共七十六萬四
千四百元予甲○○。甲○○復承前之行使偽造準私文書及意圖為
自己不法所有之概括犯意，於八十五年八月十五日，未得李文光
之同意，冒用李文光名義，填寫「李文光一萬元」之標單，而偽
造該標單（準私文書），提出行使參加競標，終以一萬元，標得
三萬元互助會（得標標單業經林幸麗丟棄），致林幸麗陷於錯誤
，如期交付標會金共八十一萬元（詳原判決附表二之Ａ會計算公
式）予甲○○，足以生損害於李文光、林幸麗。甲○○復承同前
之行使偽造準私文書及意圖為自己不法所有之概括犯意，於八十
五年三月間，冒用李文光、陳秋燕名義，另捏造林增芳之名義參
加林幸麗另行招募之一萬元之互助會（以下簡稱Ｂ會，該會含會
首共三十會，每月十日開標乙次，自八十五年三月十日起至八十
七年八月十日止，在台北縣蘆洲市○○街三十二巷五十七弄二十
四號三樓林幸麗住處開標）各乙會，而甲○○佯稱陳秋燕為其配
偶，林增芳為其友人，並於八十五年二月十八日繳納Ａ會之會款
，騙取林幸麗之信任，致林幸麗誤信，遂同意甲○○參加Ｂ互助
會，而甲○○分別於該會第五會即八十五年七月十日標單填寫「
李文光三千元」、第七會即八十五年九月十日填寫「林增芳三千
元」標單、第八會八十五年十月十日填寫「陳秋燕三千元」（以
上得標標單業經林幸麗丟棄），偽造標單之準私文書，持以行使
參加競標，分別得標，均致林幸麗陷於錯誤，依序如期交付標會
金二十萬一千元、標會金二十萬四千元、標會金二十萬四千元（
詳原判決附表二之Ｂ會計算公式）予甲○○，均足致生損害於林
幸麗、陳秋燕、李文光與林增芳。甲○○向林幸麗共詐得標會金
共計二百十八萬三千四百元，但除冒用陳秋燕三萬元標會金外，
餘會標會金均未簽發本票為擔保。甲○○旋即拒繳三萬元與一萬
元之各死會會款，經林幸麗催討，甲○○給付一張二十三萬餘元
之支票抵償債務，惟屆期提示仍遭退票等情。並以公訴意旨略以
被告乙○○與甲○○共同涉犯前開詐欺取財、偽造準私文書、偽
造有價證券等罪嫌云云。經審理結果，認乙○○之犯罪不能證明
，因而撤銷第一審依刑法修正前牽連犯之規定，從一重論處其二
人共同意圖供行使之用，而偽造有價證券罪刑之判決，改判論處
甲○○意圖供行使之用，而偽造有價證券罪刑；並諭知乙○○無
罪，固非無見。
惟查：(一)、被告以外之人於審判外之言詞或書面陳述，除法律有
規定者外，不得作為證據，刑事訴訟法第一百五十九條第一項規
定甚明。又刑事訴訟法第一百六十六條第一項、第一百七十一條
等有關被告詰問證人之規定，旨在發現真實及保障人權，屬憲法
第十六條保障人民訴訟權之權利之一，且屬憲法第八條第一項正
當法律程序所保障之權利，不當剝奪被告詰問證人之機會，不僅
妨害其訴訟防禦權之行使，亦有礙於真實之發現，自為法所不許
（參照司法院釋字第三八四號、第五八二號解釋）。甲○○始終
否認有偽造標單及本票之情事，辯稱係獲得陳秋燕之授權及同意
，並請求事實審法院傳喚作證，接受對質詰問予以釐清。第一、
二審法院亦認有傳訊被害人陳秋燕作證之必要，而多次予以傳喚
，卻不待其到場，使其立於證人之地位，命具結後而為陳述，並
接受當事人之詰問，逕採陳秋燕於台灣板橋地方法院九十一年度
偵字第一八四五八號其被告偽造有價證券等罪之另案檢察官偵查
中，以被告身分所為之陳述為甲○○不利認定之重要證據，復未
明有何符合刑事訴訟法有關傳聞證據例外規定情形，而得採為
甲○○論罪證據之理由，尚嫌速斷，並有理由欠備之可議。(二)、
原判決認定甲○○偽刻陳秋燕之印章一枚後，冒用陳秋燕之名義
簽發系爭如原判決附表一所示之本票二十五紙，再盜蓋陳秋燕之
印文於各該本票上一節，是否指蓋用其偽刻之陳秋燕印章，若然
，應係於本票上蓋用偽刻之印章偽造陳秋燕之印文，原判決卻謂
盜蓋（指無權盜用陳秋燕之印章）陳秋燕之印文，亦有前後相齟
齬之矛盾。(三)、審理事實之法院，對於案內與待證事實有重要關
係，而屬依法應予調查之證據，如未依法調查或雖已調查而未調
查明白，即與證據未經調查無異，如率行判決，其判決當然為違
背法令。又證據之證明力，固屬於法院判斷之自由，但不得違背
經驗法則，如其判斷仍存有疑竇，則在應予調查之證據究明釐清
前，尚難遽採為被告有利或不利之認定。證人王虹棋：「（問：
三萬元的會，八十五年一月十五日第一次標會時，被告二人是否
在場？）男的（指甲○○）沒有在場，女的（指乙○○）在場。
」等語（原審卷第一二六頁）。如果無訛，乙○○到場之目的為
何？有無假冒陳秋燕之情形？乙○○與甲○○平常是否均假冒他
人名義逃避通緝？對於甲○○偽造標單及偽造系爭陳秋燕本票之
事，乙○○是否知情？有無參與而與甲○○有犯意聯絡或犯罪行
為之分擔？均非無疑，攸關乙○○有無共犯事實之認定，原審未
詳加究明釐清，遽為甲○○、乙○○等有利之認定，其審理猶有
未盡。檢察官及甲○○上訴意旨分別指摘原判決不當，尚非全無
理由，應認有撤銷發回更審之原因。
據上論結，應依刑事訴訟法第三百九十七條、第四百零一條，判
決如主文。
中　　華　　民　　國　九十六　年　　一　　月   十八   日
                      最高法院刑事第九庭
                          審判長法官  陳　正　庸
                                法官  賴　忠　星
                                法官  王　居　財
                                法官  林　開　任
                                法官  林　立　華
      本件正本證明與原本無異
                                      書  記  官
中　　華　　民　　國　九十六　年　　一　　月　二十九　日
                                                 H
